---
title: "Análisis de datos de incendios forestales en California"
author: "Mariela Alvarado, Manuel Vargas"
date: "2025-09-15"
format: html
toc: true
lang: es
theme: cosmo
---

# Introducción

Los incendios forestales representan una de las amenazas medioambientales más críticas del siglo XXI. Además de destruir ecosistemas y biodiversidad, estos eventos comprometen la salud pública, la seguridad de las comunidades y la estabilidad económica, lo que evidencia la urgente necesidad de herramientas analíticas que permitan comprender y mitigar su impacto.

Mediante técnicas de procesamiento y análisis espacial de datos geográficos, el presente estudio se enfoca en la incidencia de incendios forestales como una manifestación del cambio climático. A través del lenguaje de programación R, se desarrolló un sistema de visualización e interpretación geoespacial que integra datos vectoriales y ráster. El análisis se realizó para el estado de California, Estados Unidos, una región particularmente vulnerable a eventos extremos asociados al calentamiento global.

# Metodología

Para llevar a cabo el estudio se utilizaron dos tipos de datos: de incendios forestales y climáticos.

Los datos de incendios forestales se obtuvieron a través del [Departamento de Silvicultura y Protección contra Incendios de California (CAL FIRE)](https://www.fire.ca.gov/), el cual publica registros de incendios ocurridos desde 1878 hasta la actualidad. Se desarrolló un programa que accedió la interfaz de programación de aplicaciones (API) de CAL FIRE y para cada incendio se descargaron más de 20 variables asociadas, entre las que pueden mencionarse su nombre, causa, área quemada, fecha de emisión de la alarma, fecha de contención y geometría de polígono.

Por su parte, los datos climáticos provienen del [Centro Europeo de Previsiones Meteorológicas a Medio Plazo (ECMWF)](https://www.ecmwf.int/) y su [Reanálisis Atmosférico de Quinta Generación (ERA5)](https://cds.climate.copernicus.eu/). ERA5 integra observaciones y un modelo numérico para reconstruir histórica y continuamente el estado de la atmósfera y de la superficie terrestre. Combina millones de observaciones (estaciones, radiosondeos, satélites, boyas, etc.) para generar, en una malla regular, series temporales homogéneas de muchas variables atmosféricas y de superficie como temperatura, precipitación, viento, humedad, radiación, presión y oleaje. Cubre desde 1940 hasta el presente y cuenta con una resolución espacial de ~0.25° (≈31 km). En este trabajo se utilizó la versión enfocada en tierra, denominada ERA5-Land, con ~0.1° (≈9 km) de resolución y cobertura desde 1950. Estos datos se descargaron mediante un programa que accede el API de ERA5. De esta manera, las diferentes variables climáticas fueron asociadas a los sitios de los incendios.

El estudio se realizó para el periodo entre 1961 y 2024. El rango posterior a 1990 —en particular 1991–2020— se usa como "normal climatológica vigente" para el monitoreo operativo del clima actual. La escogencia de 1961–1990 proviene de las Normales Climatológicas de la OMM (WMO), que definen promedios de 30 años. La OMM mantiene 1961–1990 como referencia estándar para la evaluación del cambio climático a largo plazo. Además, representa el clima “pre-aceleración” del calentamiento global y está ampliamente documentado.

El análisis incluyó un total de 14451 registros de incendios forestales ocurridos en California entre 1961 y 2024, todos con fecha de emisión de la alarma, hora de emisión de la alarma y coordenadas geográficas. A cada incendio se le asociaron variables climáticas como temperatura, precipitación y viento.

Los programas para acceder las API de CAL FIRE y ERA5 fueron desarrollados en el lenguaje de programación [R](https://www.r-project.org/). Los documentos con visualizaciones como tablas, gráficos estadísticos y mapas interactivos fueron desarrollados con R y con el sistema de publicación técnica y científica [Quarto](https://quarto.org/).

# Visualizaciones de datos

```{r}
#| label: cargar-bibliotecas
#| warning: false
#| message: false
#| code-fold: true
#| echo: false

library(tidyverse)
library(tibble)
library(lubridate)
library(DT)
library(plotly)
library(scales)
library(sf)
library(terra)
library(tmap)
library(rnaturalearth)
library(RColorBrewer)
```

```{r}
#| label: definir-cortes-anios
#| echo: false

cortes_anios <- 
  c(1961, 1965, 1970, 1975, 1980, 1985, 1990, 
    1995, 2000, 2005, 2010, 2015, 2020, 2024)

lim_x <- range(cortes_anios)
```

```{r}
#| label: cargar-datos-incendios
#| warning: false
#| message: false
#| code-fold: true
#| echo: false

# Leer archivos
incendios    <- read_csv("datos/incendios_ca_combinado_1960-2024.csv")
incendios_sf <- st_read(
  "/vsizip/datos/incendios_ca_combinado_1960-2024.zip/incendios_ca_combinado_1960-2024.gpkg",
  quiet = TRUE
) |>
st_make_valid()

# Eliminar incendios que no tienen ALARM_DATE
incendios <-
  incendios |>
  drop_na(ALARM_DATE)

incendios_sf <-
  incendios_sf |>
  drop_na(ALARM_DATE)

# Convertir acres a hectáreas (1 acre = 0.40468564224 hectáreas)
incendios <- 
  incendios |>
  mutate(GIS_HA = as.numeric(GIS_ACRES) * 0.40468564224)

# Incendios agrupados por año
incendios_por_anio <-
  incendios |>
  mutate(
    anio = year(ALARM_DATE)
  ) |>
  filter(anio >= 1961 & anio <= 2024) |>
  group_by(anio) |>
  summarise(
    n                                         = n(),
    area_quemada_total                        = sum(GIS_HA, na.rm = TRUE),
    temperatura_2m_promedio_hora_fecha_alarma = mean(
      TEMPERATURE_2M_ALARM_DATE_MEAN, 
      na.rm                                   = TRUE
    ),
    .groups                                   = "drop"
  )

# Incendios agrupados por año y mes
incendios_por_anio_mes <-
  incendios |>
  mutate(
    anio = year(ALARM_DATE),
    mes  = month(ALARM_DATE, label = TRUE, abbr = TRUE)
  ) |>
  group_by(anio, mes) |>
  summarise(
    n                                         = n(),
    area_quemada_total                        = sum(GIS_HA, na.rm = TRUE),
    temperatura_2m_promedio_hora_fecha_alarma = mean(
      TEMPERATURE_2M_ALARM_DATE_MEAN, 
      na.rm = TRUE
    ),
    .groups                                   = "drop"
  )

# Asegurar que los meses queden en orden enero-diciembre
incendios_por_anio_mes$mes <- factor(
  incendios_por_anio_mes$mes,
  levels = month(ymd("2025-01-01") + months(0:11), label = TRUE, abbr = TRUE)
)

# Traducir las abreviaturas de los meses a español
incendios_por_anio_mes <-
  incendios_por_anio_mes |>
    mutate(
      mes = factor(
        mes,
        levels = month.abb,
        labels = c("Ene", "Feb", "Mar", "Abr", "May", "Jun",
                   "Jul", "Ago", "Sep", "Oct", "Nov", "Dic")
      )
    )
```

```{r}
#| label: cargar-datos-variables-climaticas-12m
#| warning: false
#| message: false
#| code-fold: true
#| echo: false

# Temperatura del aire a 2m
temperature_2m_12m <- rast("datos/2m_temperature_ca_promedio_1960-2024-12m.tif")
# Precipitación total
total_precipitation_12m <- rast("datos/total_precipitation_ca_promedio_1960-2024-12m.tif")
# Velocidad del viento a 10 m
wind_speed_10m_12m <- rast("datos/wind_speed_kmh_10m_promedio_1960-2024.tif")
# Índice de área foliar (LAI) – vegetación baja
lai_low_vegetation_12m <- rast("datos/leaf_area_index_low_vegetation_ca_promedio_1960-2024-12m.tif")

# Renombrar las capas de las variables climáticas
nombres_capas_variables_climaticas <- c(
  "1960", "1961", "1962", "1963", "1964",
  "1965", "1966", "1967", "1968", "1969",
  "1970", "1971", "1972", "1973", "1974",
  "1975", "1976", "1977", "1978", "1979",
  "1980", "1981", "1982", "1983", "1984",
  "1985", "1986", "1987", "1988", "1989",
  "1990", "1991", "1992", "1993", "1994",
  "1995", "1996", "1997", "1998", "1999",
  "2000", "2001", "2002", "2003", "2004", 
  "2005", "2006", "2007", "2008", "2009", 
  "2010", "2011", "2012", "2013", "2014", 
  "2015", "2016", "2017", "2018", "2019", 
  "2020", "2021", "2022", "2023", "2024"
)

names(temperature_2m_12m)           <- nombres_capas_variables_climaticas
names(total_precipitation_12m)      <- nombres_capas_variables_climaticas
names(wind_speed_10m_12m)           <- nombres_capas_variables_climaticas
names(lai_low_vegetation_12m)       <- nombres_capas_variables_climaticas

# Filtrar años
yrs <- as.character(1961:2024)

temperature_2m_12m           <- temperature_2m_12m[[names(temperature_2m_12m)                     %in% yrs]]
total_precipitation_12m      <- total_precipitation_12m[[names(total_precipitation_12m)           %in% yrs]]
wind_speed_10m_12m           <- wind_speed_10m_12m[[names(wind_speed_10m_12m)                     %in% yrs]]
lai_low_vegetation_12m       <- lai_low_vegetation_12m[[names(lai_low_vegetation_12m)             %in% yrs]]
```

```{r}
#| label: colores
#| echo: false

# Paleta base (Okabe–Ito: colorblind-safe)
col <- c(
  cantidad_incendios = "#111111", # negro suave (cantidad de incendios)
  area_quemada       = "#D55E00", # vermillion (área quemada)
  temperatura        = "#FF0000", # temperatura (rojo)
  precipitacion      = "#0000FF"  # precipitación (azul)
)

# Utilidad para transparencias cuando haga falta
col_a <- function(hex, alpha = 0.3) grDevices::adjustcolor(hex, alpha.f = alpha)
```

## Registros de incendios

En la siguiente tabla, la longitud y la latitud corresponden a las coordenadas geográficas (WGS84) del centroide del polígono del incendio. La columna de temperatura corresponde al promedio de temperatura a 2 metros sobre la superficie durante la fecha de emisión de la alarma, mientras que la columna de precipitación al total de precipitación durante la fecha de emisión de la alarma.

```{r}
#| label: tabla-incendios
#| code-fold: true

# Definir la tabla DT
t <-
  incendios |>
  mutate(
    # Deja solo la parte de fecha y conviértela a Date (sirve si viene como "1960-03-18T08:00:00Z")
    ALARM_DATE = {
      x <- as.character(ALARM_DATE)
      x <- ifelse(nchar(x) > 10, substr(x, 1, 10), x)
      as.Date(x)
    }
  ) |>
  select(
    FIRE_NAME, Lon, Lat, ALARM_DATE, 
    GIS_HA, TEMPERATURE_2M_ALARM_DATE_MEAN, PRECIPITATION_ALARM_DATE_SUM
  ) |>
  arrange(ALARM_DATE) |>
  datatable(
    rownames = FALSE,
    colnames = c(
      "Nombre del incendio", "Longitud", "Latitud", "Fecha de alarma", 
      "Área quemada (ha)", "Temperatura (°C)", "Precipitación (mm)"
    ),
    options = list(
      pageLength = 10,
      language = list(url = '//cdn.datatables.net/plug-ins/1.10.11/i18n/Spanish.json')
    )
  ) |>
  formatRound(
    columns = c(
      "GIS_HA", "Lon", "Lat", 
      "TEMPERATURE_2M_ALARM_DATE_MEAN", "PRECIPITATION_ALARM_DATE_SUM"
    ),
    digits = 4
  )

# Mostrar la tabla
t
```

```{r}
#| label: mapa-incendios
#| echo: false
#| message: false
#| warning: false
#| code-fold: true

incendios_web <- st_transform(incendios_sf, 3857)
usa <- ne_states(country = "United States of America", returnclass = "sf")
ca  <- subset(usa, name == "California") |> st_transform(3857)

tm_shape(ca) + 
  tm_polygons(col = "#f5f5f5", border.col = "#bdbdbd") +
  tm_shape(incendios_web) +
  tm_polygons(col = "TEMPERATURE_2M_ALARM_DATE_MEAN",
              palette = "-RdYlBu", style = "cont", alpha = 0.6,
              border.col = NA, title = "Temperatura del sitio\ndel incendio (°C)") +
  tm_layout(bg.color = "white", legend.outside = TRUE, frame = FALSE)
```

En mapa anterior muestra los polígonos de los incendios coloreados según el promedio de temperatura a 2 metros sobre la superficie durante la fecha de emisión de la alarma. Puede observarse que los incendios se concentran en las estribaciones de la Sierra Nevada y de las cordilleras costeras, donde hay más combustible continuo (ej. matorrales o bosques), así como pendientes y eventos de calor y viento que favorecen megaincendios.

La “franja vacía” en el centro corresponde al Valle Central (Sacramento–San Joaquín). Se aprecian pocos incendios debido a que ahí predomina la agricultura intensiva y el uso urbano del suelo. Hay poco combustible continuo, los campos irrigados y barbechos actúan como cortafuegos y el mosaico de parcelas limita la propagación, por lo que muchos incendios se detienen en viñedos y otros cultivos de frutas (<https://ucanr.edu/program/uc-anr-fire-network/fire-protection-crops-vineyards-and-orchards>). Además, los polígonos publicados por CAL FIRE suelen ser de incendios forestales/agrícolas “wildland”; así que muchas quemas agrícolas no se cartografían como polígonos de gran incendio, por lo que el valle podría estar sub-representado.

## Incendios y área quemada por año

### Cantidad de incendios y área quemada por año

```{r}
#| label: grafico-cantidad-incendios-area-quemada
#| code-fold: true
#| warning: false
#| message: false

# Serie base con tooltips
serie_na <-
  incendios_por_anio |>
  dplyr::arrange(anio) |>
  dplyr::mutate(
    tt_area = paste0(
      "Año: ", anio,
      "<br>Área quemada: ", scales::comma(area_quemada_total), " ha"
    ),
    tt_n = paste0(
      "Año: ", anio,
      "<br>Cantidad de incendios: ", scales::comma(n)
    )
  )

# Datos para líneas de tendencia (ignorar NA)
df_area <- tidyr::drop_na(serie_na, area_quemada_total)
df_n    <- tidyr::drop_na(serie_na, n)

pred_area <- tibble::tibble(
  anio = df_area$anio,
  yhat = predict(stats::lm(area_quemada_total ~ anio, data = df_area), newdata = df_area)
)
pred_n <- tibble::tibble(
  anio = df_n$anio,
  yhat = predict(stats::lm(n ~ anio, data = df_n), newdata = df_n)
)

# Plotly con doble eje (izq: área; der: cantidad)
  fig <- plotly::plot_ly() |>
    plotly::add_lines(
    data = serie_na,
    x = ~anio, y = ~area_quemada_total,
    name = "Área quemada (ha)",
    line = list(color = col["area_quemada"], width = 2)
  ) |>
  plotly::add_lines(
    data = serie_na,
    x = ~anio, y = ~n,
    name = "Cantidad de incendios",
    line = list(color = col["cantidad_incendios"], width = 2),
    yaxis = "y2"
  ) |>
  plotly::add_lines(
    data = pred_area, x = ~anio, y = ~yhat,
    showlegend = FALSE, line = list(color = col["area_quemada"], dash = "dash", width = 1)
  ) |>
  plotly::add_lines(
    data = pred_n, x = ~anio, y = ~yhat,
    showlegend = FALSE, yaxis = "y2",
    line = list(color = col["cantidad_incendios"], dash = "dash", width = 1)
  ) |>
  plotly::layout(
    xaxis = list(
      title = "Año",
      tickvals = cortes_anios,
      range = c(min(lim_x), max(lim_x))
    ),
    yaxis = list(
      title = "Área quemada (ha)",
      tickformat = ",.0f"
    ),
    yaxis2 = list(
      title = list(text = "Cantidad de incendios", standoff = 16),
      overlaying = "y",
      side = "right",
      tickformat = ",.0f",
      automargin = TRUE
    ),
    legend = list(orientation = "h", x = 0, y = 1.15),
    margin = list(t = 90, r = 80, b = 60, l = 60)
  ) |>
  plotly::config(locale = "es", displayModeBar = TRUE)

fig
```

Tanto la cantidad de incendios como el área quemada anualmente muestran tendencias crecientes. El aumento es más marcado desde mediados de los 2000. El área quemada es muy volátil: años relativamente tranquilos se alternan con picos extremos (especialmente ~2018–2021, con 2020 como caso atípico o *outlier* histórico). Esto sugiere que unos pocos megaincendios podrían explicar gran parte del total anual. Hay años con muchos incendios pero área moderada, y otros con menos eventos pero áreas enormes. Es decir, el tamaño promedio de los incendios cambia con las condiciones (sequía, olas de calor, viento), no solo con el conteo.

### Diferencias entre períodos

```{r}
#| label: comparacion-incendios-por-periodo
#| code-fold: true
#| warning: false
#| message: false

# Resumen para dos periodos
tabla_periodos_n <-
  incendios_por_anio |>
  dplyr::mutate(periodo = dplyr::if_else(anio <= 1990, "1961–1990", "1991–2024")) |>
  dplyr::group_by(periodo) |>
  dplyr::summarise(
    n_promedio = mean(n, na.rm = TRUE),
    n_total    = sum(n, na.rm = TRUE),
    .groups = "drop"
  ) |>
  dplyr::mutate(periodo = factor(periodo, levels = c("1961–1990", "1991–2024"))) |>
  dplyr::arrange(periodo)

# Delta absoluto y relativo (periodo2 - periodo1)
a_n     <- tabla_periodos_n$n_promedio[1]
b_n     <- tabla_periodos_n$n_promedio[2]
delta_n <- b_n - a_n
pct_n   <- if (is.na(a_n) || a_n == 0) NA_real_ else delta_n / a_n

# Gráfico: cantidad de incendios (promedio anual por periodo)
plotly::plot_ly(
  data = tabla_periodos_n,
  x    = ~periodo,
  y    = ~n_promedio,
  type = "bar",
  text = ~scales::comma(round(n_promedio, 0)),
  textposition = "outside",
  hovertemplate = paste(
    "<b>%{x}</b><br>",
    "Incendios por año: %{y:,}<br>",
    "Incendios totales: %{customdata:,}<extra></extra>"
  ),
  customdata = ~n_total,
  marker = list(color = col["cantidad_incendios"])
) |>
plotly::layout(
  title = "Cantidad de incendios por periodo (promedio anual)",
  yaxis = list(title = "Incendios por año", tickformat = ",.0f"),
  xaxis = list(title = ""),
  showlegend = FALSE,
  margin = list(t = 80, r = 30, b = 40, l = 70),
  annotations = list(
    list(
      x = 0.5, y = 1.12, xref = "paper", yref = "paper",
      text = paste0(
        "Δ = ", scales::comma(round(delta_n, 1)),
        if (!is.na(pct_n)) paste0(" (", scales::percent(pct_n, accuracy = 0.1), ")") else ""
      ),
      showarrow = FALSE, font = list(size = 12)
    )
  )
) |>
plotly::config(locale = "es", displayModeBar = FALSE)
```

El gráfico muestra un aumento claro del número medio de incendios por año al pasar de 1961–1990 a 1991–2024. Esto sugiere más igniciones y/o mayor detección y reporte en décadas recientes.

```{r}
#| label: comparacion-area-quemada-por-periodo
#| code-fold: true
#| warning: false
#| message: false

# Resumen para dos periodos
tabla_periodos_area <-
  incendios_por_anio |>
  dplyr::mutate(periodo = dplyr::if_else(anio <= 1990, "1961–1990", "1991–2024")) |>
  dplyr::group_by(periodo) |>
  dplyr::summarise(
    area_promedio_ha = mean(area_quemada_total, na.rm = TRUE),
    area_total_ha    = sum(area_quemada_total, na.rm = TRUE),
    .groups = "drop"
  ) |>
  dplyr::mutate(periodo = factor(periodo, levels = c("1961–1990", "1991–2024"))) |>
  dplyr::arrange(periodo)

# Delta absoluto y relativo (periodo2 - periodo1)
a_area     <- tabla_periodos_area$area_promedio_ha[1]
b_area     <- tabla_periodos_area$area_promedio_ha[2]
delta_area <- b_area - a_area
pct_area   <- if (is.na(a_area) || a_area == 0) NA_real_ else delta_area / a_area

# Gráfico: área quemada (promedio anual por periodo)
plotly::plot_ly(
  data = tabla_periodos_area,
  x    = ~periodo,
  y    = ~area_promedio_ha,
  type = "bar",
  text = ~scales::comma(round(area_promedio_ha, 0)),
  textposition = "outside",
  hovertemplate = paste(
    "<b>%{x}</b><br>",
    "Hectáreas por año: %{y:,}<br>",
    "Hectáreas totales: %{customdata:,}<extra></extra>"
  ),
  customdata = ~area_total_ha,
  marker = list(color = col["area_quemada"])
) |>
plotly::layout(
  title = "Área quemada por periodo (promedio anual)",
  yaxis = list(title = "Hectáreas por año", tickformat = ",.0f"),
  xaxis = list(title = ""),
  showlegend = FALSE,
  margin = list(t = 80, r = 30, b = 40, l = 70),
  annotations = list(
    list(
      x = 0.5, y = 1.12, xref = "paper", yref = "paper",
      text = paste0(
        "Δ = ", scales::comma(round(delta_area, 1)), " ha",
        if (!is.na(pct_area)) paste0(" (", scales::percent(pct_area, accuracy = 0.1), ")") else ""
      ),
      showarrow = FALSE, font = list(size = 12)
    )
  )
) |>
plotly::config(locale = "es", displayModeBar = FALSE)
```

El incremento del promedio anual de hectáreas quemadas entre 1961–1990 y 1991–2024 es más marcado que el del conteo de incendios, lo que implica que el tamaño medio de los incendios ha crecido.

## Relación entre temperatura y área quemada

```{r}
#| label: grafico-2m-temperature-promedio-por-anio
#| code-fold: true
#| warning: false
#| message: false
#| echo: false 

# Promedio espacial anual (una media por capa)
vals <- drop(terra::global(temperature_2m_12m, mean, na.rm = TRUE)[, 1])

# Años desde los nombres de las capas
anios <- suppressWarnings(as.integer(names(temperature_2m_12m)))
if (any(is.na(anios))) anios <- seq_len(nlyr(temperature_2m_12m))

temperatura_promedio_anual <- 
  tibble(anio = anios, temperatura = vals) |> 
  arrange(anio)

# g <- ggplot(
#   temperatura_promedio_anual,
#   aes(x = anio, y = temperatura, group = 1, 
#       text = paste0("Año: ", anio,
#                     "<br>Temperatura: ", scales::number(temperatura, accuracy = 0.1), " °C"))
#   ) +
#   geom_line(color = col["temperatura"], linewidth = 1) +
#   geom_point(color = col["temperatura"], size = 2) +
#   geom_smooth(method = "lm", se = FALSE, linetype = "dashed", linewidth = 0.8, color = col["temperatura"]) +
#   labs(x = "Año", y = "Temperatura promedio a 2 m (°C)") +
#   scale_x_continuous(breaks = cortes_anios, limits = lim_x, minor_breaks = NULL) +
#   scale_y_continuous(labels = scales::number_format(accuracy = 0.1)) +
#   theme_minimal(base_size = 12) +
#   theme(panel.grid.major.x = element_blank(), axis.text.x = element_text(angle = 45, hjust = 1))
# 
# ggplotly(g, tooltip = "text") |> config(locale = "es")
```

### Evolución anual de temperatura y área quemada

```{r}
#| label: grafico-area-y-temp-plotly
#| code-fold: true
#| warning: false
#| message: false

# Unir series ya creadas
serie_at <-
  dplyr::full_join(
    dplyr::select(incendios_por_anio, anio, area_quemada_total),
    dplyr::select(temperatura_promedio_anual, anio, temperatura),
    by = "anio"
  ) |>
  dplyr::arrange(anio) |>
  dplyr::mutate(
    tt_area = paste0(
      "Año: ", anio,
      "<br>Área quemada: ", scales::comma(area_quemada_total), " ha"
    ),
    tt_temp = paste0(
      "Año: ", anio,
      "<br>Temperatura: ", scales::number(temperatura, accuracy = 0.1), " °C"
    )
  )

# Tendencias lineales (como en los gráficos previos)
df_area <- tidyr::drop_na(serie_at, area_quemada_total)
df_temp <- tidyr::drop_na(serie_at, temperatura)
pred_area <- tibble::tibble(
  anio = df_area$anio,
  yhat = predict(lm(area_quemada_total ~ anio, data = df_area), newdata = df_area)
)
pred_temp <- tibble::tibble(
  anio = df_temp$anio,
  yhat = predict(lm(temperatura ~ anio, data = df_temp), newdata = df_temp)
)

# Plotly con doble eje (izq: área, der: temperatura)
fig <- plotly::plot_ly() |>
  plotly::add_lines(
    data = serie_at,
    x = ~anio, y = ~area_quemada_total,
    name = "Área quemada (ha)",
    hovertemplate = ~tt_area,
    line = list(color = col["area_quemada"], width = 2)
  ) |>
  plotly::add_lines(
    data = serie_at,
    x = ~anio, y = ~temperatura,
    name = "Temperatura promedio a 2 m (°C)",
    hovertemplate = ~tt_temp,
    line = list(color = col["temperatura"], width = 2),
    yaxis = "y2"
  ) |>
  # Tendencias (líneas punteadas)
  plotly::add_lines(
    data = pred_area, x = ~anio, y = ~yhat,
    showlegend = FALSE, line = list(dash = "dash", width = 1, color = col["area_quemada"])
  ) |>
  plotly::add_lines(
    data = pred_temp, x = ~anio, y = ~yhat,
    showlegend = FALSE, line = list(dash = "dash", width = 1, color = col["temperatura"]),
    yaxis = "y2"
  ) |>
  plotly::layout(
    xaxis = list(
      title = "Año",
      tickvals = cortes_anios,
      range = c(min(lim_x), max(lim_x))
    ),
    yaxis = list(
      title = "Área quemada (ha)",
      tickformat = ",.0f"
    ),
    yaxis2 = list(
      title = list(text = "Temperatura promedio a 2 m (°C)", standoff = 16),
      overlaying = "y",
      side = "right",
      tickformat = ".1f",
      automargin = TRUE
    ),
    legend = list(orientation = "h", x = 0, y = 1.15),
    margin = list(t = 90, r = 80, b = 60, l = 60)
  ) |>
  plotly::config(locale = "es", displayModeBar = TRUE)

fig
```

### Relación lineal entre temperatura y área quemada

```{r}
#| label: significacion-area-vs-temperatura
#| code-fold: true
#| warning: false
#| message: false

# Paquetes necesarios para errores robustos
suppressWarnings({
  library(lmtest)
  library(sandwich)
  library(knitr)
  library(kableExtra)
})

# --- Unir y alistar datos ---
df <- dplyr::inner_join(
  dplyr::select(incendios_por_anio, anio, area_quemada_total),
  dplyr::select(temperatura_promedio_anual, anio, temperatura),
  by = "anio"
) |>
  dplyr::arrange(anio) |>
  tidyr::drop_na()

# --- Correlaciones ---
pear <- cor.test(df$area_quemada_total, df$temperatura, method = "pearson")
spear <- cor.test(df$area_quemada_total, df$temperatura, method = "spearman")

# --- Regresión lineal con SE robustos Newey-West (maneja autocorrelación anual) ---
mod  <- lm(area_quemada_total ~ temperatura, data = df)

# lag sugerido para NW (regla común)
nw_lag <- max(1L, floor(4 * (nrow(df) / 100)^(2/9)))
ct   <- lmtest::coeftest(mod, vcov = sandwich::NeweyWest(mod, lag = nw_lag, prewhite = TRUE, adjust = TRUE))
beta <- unname(ct["temperatura", "Estimate"])
se_r <- unname(ct["temperatura", "Std. Error"])
pval <- unname(ct["temperatura", "Pr(>|t|)"])
r2   <- summary(mod)$r.squared

# IC 95% (robusto) para la pendiente
z    <- 1.96
ci_l <- beta - z * se_r
ci_u <- beta + z * se_r

# --- Tabla breve de resultados ---
resumen <- tibble::tibble(
  indicador = c("Correlación de Pearson (r)", "Correlación de Spearman (ρ)",
                "Pendiente β (área ~ temp)", "IC95% β", "p-valor (β)", "R² (lineal)"),
  valor     = c(
    sprintf("%.3f (p=%.8f)", pear$estimate, pear$p.value),
    sprintf("%.3f (p=%.8f)", spear$estimate, spear$p.value),
    sprintf("%.3f", beta),
    sprintf("[%.3f, %.3f]", ci_l, ci_u),
    sprintf("%.4g", pval),
    sprintf("%.3f", r2)
  )
)

knitr::kable(
  resumen,
  format   = "html",
  col.names = c("Indicador", "Valor"),
  align    = c("l", "r"),
  caption  = sprintf("Resultados (n = %d; lag Newey–West = %d)", nrow(df), nw_lag)
) |>
  kableExtra::kable_styling(
    bootstrap_options = c("striped", "hover", "condensed"),
    full_width = FALSE,
    position   = "center"
  )
```

```{r}
#| label: scatter-significacion-area-vs-temperatura
#| code-fold: true
#| warning: false
#| message: false

# --- Scatter con recta de ajuste y anotación de R² y p ---
# datos para la recta
pred_line <- tibble::tibble(
  temperatura = seq(min(df$temperatura, na.rm = TRUE),
                    max(df$temperatura, na.rm = TRUE), length.out = 100)
)
pred_line$area_fit <- predict(mod, newdata = pred_line)

fig_sig <- plotly::plot_ly() |>
  plotly::add_markers(
    data = df,
    x = ~temperatura, y = ~area_quemada_total,
    name = "Datos",
    hovertemplate = paste0(
      "Año: %{customdata}<br>",
      "Temperatura: %{x:.1f} °C<br>",
      "Área quemada: %{y:,.0f} ha<extra></extra>"
    ),
    customdata = df$anio
  ) |>
  plotly::add_lines(
    data = pred_line,
    x = ~temperatura, y = ~area_fit,
    name = "Ajuste lineal",
    line = list(dash = "solid", width = 2)
  ) |>
  plotly::layout(
    xaxis  = list(title = "Temperatura promedio a 2 m (°C)", tickformat = ".1f"),
    yaxis  = list(title = "Área quemada (ha)", tickformat = ",.0f"),
    legend = list(orientation = "h", x = 0, y = 1.15),
    margin = list(t = 90, r = 40, b = 60, l = 60),
    annotations = list(
      list(
        x = 0.02, y = 0.98, xref = "paper", yref = "paper",
        text = sprintf("R² = %.3f<br>β = %.3f (IC95%% %.3f, %.3f)<br>p = %.4g",
                       r2, beta, ci_l, ci_u, pval),
        showarrow = FALSE, align = "left", bgcolor = "rgba(255,255,255,0.8)",
        bordercolor = "rgba(0,0,0,0.2)", borderwidth = 1, borderpad = 4
      )
    )
  ) |>
  plotly::config(locale = "es", displayModeBar = TRUE)

fig_sig
```

El gráfico anterior muestra que a mayor temperatura, hay más área quemada. Por cada grado adicional de temperatura, se queman en promedio unas 223 mil hectáreas más. Incluso siendo conservadores, el rango probable va de 50 mil a 396 mil hectáreas. El resultado es estadísticamente significativo y la temperatura por sí sola explica alrededor de un 36 % de la variación anual. El resto depende de otros factores climáticos y de gestión.

## Relación entre precipitación y área quemada

```{r}
#| label: grafico-total-precipitation-por-anio
#| code-fold: true
#| warning: false
#| message: false
#| echo: false

# Promedio espacial anual (una media por capa)
vals <- drop(terra::global(total_precipitation_12m, mean, na.rm = TRUE)[, 1])

# Años desde los nombres de las capas
anios <- suppressWarnings(as.integer(names(total_precipitation_12m)))
if (any(is.na(anios))) anios <- seq_len(nlyr(total_precipitation_12m))

precipitacion_total_anual <- 
  tibble(anio = anios, precipitacion = vals) |> 
  arrange(anio)

# g <- ggplot(
#   precipitacion_total_anual,
#   aes(x = anio, y = precipitacion, group = 1, 
#       text = paste0("Año: ", anio,
#                     "<br>Precipitación: ", scales::number(precipitacion, accuracy = 0.1), " mm"))
#   ) +
#   geom_line(color = col["precipitacion"], linewidth = 1) +
#   geom_point(color = col["precipitacion"], size = 2) +
#   geom_smooth(method = "lm", se = FALSE, linetype = "dashed", linewidth = 0.8, color = col["precipitacion"]) +
#   labs(x = "Año", y = "Precipitación total (mm)") +
#   scale_x_continuous(breaks = cortes_anios, limits = lim_x, minor_breaks = NULL) +
#   scale_y_continuous(labels = scales::number_format(accuracy = 0.1)) +
#   theme_minimal(base_size = 12) +
#   theme(panel.grid.major.x = element_blank(), axis.text.x = element_text(angle = 45, hjust = 1))
# 
# ggplotly(g, tooltip = "text") |> config(locale = "es")
```

### Evolución anual de precipitación y área quemada

```{r}
#| label: grafico-area-y-prec-plotly
#| code-fold: true
#| warning: false
#| message: false

# Unir series ya creadas
serie_at <-
  dplyr::full_join(
    dplyr::select(incendios_por_anio, anio, area_quemada_total),
    dplyr::select(precipitacion_total_anual, anio, precipitacion),
    by = "anio"
  ) |>
  dplyr::arrange(anio) |>
  dplyr::mutate(
    tt_area = paste0(
      "Año: ", anio,
      "<br>Área quemada: ", scales::comma(area_quemada_total), " ha"
    ),
    tt_prec = paste0(
      "Año: ", anio,
      "<br>Precipitación: ", scales::number(precipitacion, accuracy = 0.1), "mm"
    )
  )

# Tendencias lineales (como en los gráficos previos)
df_area <- tidyr::drop_na(serie_at, area_quemada_total)
df_prec <- tidyr::drop_na(serie_at, precipitacion)
pred_area <- tibble::tibble(
  anio = df_area$anio,
  yhat = predict(lm(area_quemada_total ~ anio, data = df_area), newdata = df_area)
)
pred_prec <- tibble::tibble(
  anio = df_temp$anio,
  yhat = predict(lm(precipitacion ~ anio, data = df_prec), newdata = df_prec)
)

# Plotly con doble eje (izq: área, der: precipitación)
fig <- plotly::plot_ly() |>
  plotly::add_lines(
    data = serie_at,
    x = ~anio, y = ~area_quemada_total,
    name = "Área quemada (ha)",
    hovertemplate = ~tt_area,
    line = list(color = col["area_quemada"], width = 2)
  ) |>
  plotly::add_lines(
    data = serie_at,
    x = ~anio, y = ~precipitacion,
    name = "Precipitación total (mm)",
    hovertemplate = ~tt_prec,
    line = list(color = col["precipitacion"], width = 2),
    yaxis = "y2"
  ) |>
  # Tendencias (líneas punteadas)
  plotly::add_lines(
    data = pred_area, x = ~anio, y = ~yhat,
    showlegend = FALSE, line = list(dash = "dash", width = 1, color = col["area_quemada"])
  ) |>
  plotly::add_lines(
    data = pred_prec, x = ~anio, y = ~yhat,
    showlegend = FALSE, line = list(dash = "dash", width = 1, color = col["precipitacion"]),
    yaxis = "y2"
  ) |>
  plotly::layout(
    xaxis = list(
      title = "Año",
      tickvals = cortes_anios,
      range = c(min(lim_x), max(lim_x))
    ),
    yaxis = list(
      title = "Área quemada (ha)",
      tickformat = ",.0f"
    ),
    yaxis2 = list(
      title = list(text = "Precipitación total (mm)", standoff = 16),
      overlaying = "y",
      side = "right",
      tickformat = ".1f",
      automargin = TRUE
    ),
    legend = list(orientation = "h", x = 0, y = 1.15),
    margin = list(t = 90, r = 80, b = 60, l = 60)
  ) |>
  plotly::config(locale = "es", displayModeBar = TRUE)

fig
```

### Relación lineal entre precipitación y área quemada

```{r}
#| label: significacion-area-vs-precipitacion
#| code-fold: true
#| warning: false
#| message: false

# Paquetes necesarios para errores robustos
suppressWarnings({
  library(lmtest)
  library(sandwich)
  library(knitr)
  library(kableExtra)
})

# --- Unir y alistar datos ---
df <- dplyr::inner_join(
  dplyr::select(incendios_por_anio, anio, area_quemada_total),
  dplyr::select(precipitacion_total_anual, anio, precipitacion),
  by = "anio"
) |>
  dplyr::arrange(anio) |>
  tidyr::drop_na()

# --- Correlaciones ---
pear <- cor.test(df$area_quemada_total, df$precipitacion, method = "pearson")
spear <- cor.test(df$area_quemada_total, df$precipitacion, method = "spearman")

# --- Regresión lineal con SE robustos Newey-West (maneja autocorrelación anual) ---
mod  <- lm(area_quemada_total ~ precipitacion, data = df)

# lag sugerido para NW (regla común)
nw_lag <- max(1L, floor(4 * (nrow(df) / 100)^(2/9)))
ct   <- lmtest::coeftest(mod, vcov = sandwich::NeweyWest(mod, lag = nw_lag, prewhite = TRUE, adjust = TRUE))
beta <- unname(ct["precipitacion", "Estimate"])
se_r <- unname(ct["precipitacion", "Std. Error"])
pval <- unname(ct["precipitacion", "Pr(>|t|)"])
r2   <- summary(mod)$r.squared

# IC 95% (robusto) para la pendiente
z    <- 1.96
ci_l <- beta - z * se_r
ci_u <- beta + z * se_r

# --- Tabla breve de resultados ---
resumen <- tibble::tibble(
  indicador = c("Correlación de Pearson (r)", "Correlación de Spearman (ρ)",
                "Pendiente β (área ~ temp)", "IC95% β", "p-valor (β)", "R² (lineal)"),
  valor     = c(
    sprintf("%.3f (p=%.8f)", pear$estimate, pear$p.value),
    sprintf("%.3f (p=%.8f)", spear$estimate, spear$p.value),
    sprintf("%.3f", beta),
    sprintf("[%.3f, %.3f]", ci_l, ci_u),
    sprintf("%.4g", pval),
    sprintf("%.3f", r2)
  )
)

knitr::kable(
  resumen,
  format   = "html",
  col.names = c("Indicador", "Valor"),
  align    = c("l", "r"),
  caption  = sprintf("Resultados (n = %d; lag Newey–West = %d)", nrow(df), nw_lag)
) |>
  kableExtra::kable_styling(
    bootstrap_options = c("striped", "hover", "condensed"),
    full_width = FALSE,
    position   = "center"
  )
```

```{r}
#| label: scatter-significacion-area-vs-precipitacion
#| code-fold: true
#| warning: false
#| message: false

# --- Scatter con recta de ajuste y anotación de R² y p ---
# datos para la recta
pred_line <- tibble::tibble(
  precipitacion = seq(min(df$precipitacion, na.rm = TRUE),
                    max(df$precipitacion, na.rm = TRUE), length.out = 100)
)
pred_line$area_fit <- predict(mod, newdata = pred_line)

fig_sig <- plotly::plot_ly() |>
  plotly::add_markers(
    data = df,
    x = ~precipitacion, y = ~area_quemada_total,
    name = "Datos",
    hovertemplate = paste0(
      "Año: %{customdata}<br>",
      "Precipitación: %{x:.1f} mm<br>",
      "Área: %{y:,.0f} ha<extra></extra>"
    ),
    customdata = df$anio
  ) |>
  plotly::add_lines(
    data = pred_line,
    x = ~precipitacion, y = ~area_fit,
    name = "Ajuste lineal",
    line = list(dash = "solid", width = 2)
  ) |>
  plotly::layout(
    xaxis  = list(title = "Precipitación total (mm)", tickformat = ".1f"),
    yaxis  = list(title = "Área quemada (ha)", tickformat = ",.0f"),
    legend = list(orientation = "h", x = 0, y = 1.15),
    margin = list(t = 90, r = 40, b = 60, l = 60),
    annotations = list(
      list(
        x = 0.02, y = 0.98, xref = "paper", yref = "paper",
        text = sprintf("R² = %.3f<br>β = %.3f (IC95%% %.3f, %.3f)<br>p = %.4g",
                       r2, beta, ci_l, ci_u, pval),
        showarrow = FALSE, align = "left", bgcolor = "rgba(255,255,255,0.8)",
        bordercolor = "rgba(0,0,0,0.2)", borderwidth = 1, borderpad = 4
      )
    )
  ) |>
  plotly::config(locale = "es", displayModeBar = TRUE)

fig_sig
```

El gráfico anterior muestra que a mayor precipitación, hay menos área quemada. Por cada milímetro adicional de precipitación, se queman en promedio unas 452 hectáreas menos. El rango probable va de 930 hectáreas menos a 25 hectáreas más. El resultado es estadísticamente significativo, pero no tanto como en el caso de la precipitación y el área quemada. La precipitación por sí sola explica alrededor de un 7 % de la variación anual. El resto depende de otros factores climáticos y de gestión.
